【裁判字號】    99,台上,3424
【裁判日期】    990603
【裁判案由】    業務過失致人於死
【裁判全文】
最高法院刑事判決            九十九年度台上字第三四二四號
上  訴  人  台灣高等法院檢察署檢察官
被      告  甲○○
            乙○○
            丙○○
上列上訴人因被告等業務過失致人於死案件，不服台灣高等法院
中華民國九十七年六月二十六日第二審判決（九十七年度交上訴
字第三０號，起訴案號：台灣桃園地方法院檢察署九十五年度偵
字第一五九一一號），提起上訴，本院判決如下：
    主  文
原判決撤銷，發回台灣高等法院。
    理  由
本件原判決以公訴意旨略稱：被告甲○○係聯維工程企業有限公
司（下稱聯維公司）負責人，被告乙○○、丙○○任職於聯維公
司，係從事橋隧涵維修工程業務之人，而聯維公司自年建營造有
限公司（下稱年建公司）轉承包國道二號高速公路東向十二公里
處洩水孔清理工程，丙○○於民國九十五年五月四日二十三時四
十分許，駕駛Ｐ9－5656 號工程車，搭載監工乙○○，沿國道二
號高速公路往東方向行駛，至東向十二公里之內側車道處，進行
洩水孔清理工作時，應注意實施員工教育訓練，以維持施工地區
之交通安全，及於工作區段前之前漸變區段，須佈設交通設施，
以引導車流避免衝撞工作區段，在佈設交通設施時，須設有旗手
，在前漸變區段前之八十至一百公尺處，穿著規定背心，夜間手
持閃爍型紅色電指揮棒，面對來車，警告並指示行車方向，以保
護工作人員，工作車緩緩前進至前漸變區段，工作人員依行車方
向與箭頭指示順序佈設各項設施，竟疏未注意及此，直接行駛至
工作區段，而擔任旗手工作之乙○○，僅前行至工作車前之十至
二十公尺處，面對來車，警告並指示行車方向，適有被害人黃奕
書駕駛6862－ＫＴ號自用小客車，往東方向之內側車道行駛，行
經上開路段，避煞不及，直接撞上Ｐ9－5656 號工程車，被害人
因而受有頭部外傷顱骨骨折併顱腦損傷之傷害，致神經性休克而
死亡，因認被告三人均涉犯刑法第二百七十六條第二項之業務過
失致人於死罪嫌。惟經審理結果，以不能證明被告三人犯罪，因
而維持第一審諭知其等無罪之判決，駁回檢察官在第二審之上訴
，固非無見。
惟查：過失所特有之規範性要素之注意義務，乃客觀之義務，其
義務之有無應就法令、規則、契約、習慣、法理及一般日常生活
經驗等予以觀察。交通部台灣區○道○○○路局（下稱高公局）
八十六年九月修訂之「台灣區○○○路施工之交通管制設施」（
下稱本設施），旨在求取因道路施工而設置交通管制設施之標準
化與統一化，用以促使施工單位一律注意遵守，俾減少用路大眾
行進之困惑、猶豫、阻滯與延誤，消弭事故成因，以維交通運行
及施工作業之順利與安全。依本設施之規定，施工單位於施工前
，應視其施工方式及狀況擬妥交通維持計畫，先經主管機關核定
，並確實按核定之交通維持計畫，佈設交通管制設施，若有改變
，應經主管機關之同意。而交通管制設施之佈設，除應對不同性
質之施工方式，即「區域性施工」（其工區影響行車安全，必須
封閉車道者）、「移動性施工」（其工作區段隨時移動者）、「
短時間施工」（指二小時以內在某一地點施作零星工作者）等之
不同予以分別考量外，本設施並就上開三種施工方式，分別設其
「交通管制設施佈設例」，以供施工單位依照圖例確實遵行。上
開交通管制設施佈設例，已有安全上之專業考量，在一般正常情
況下，施工單位祇須符合其施工方式應設置之交通管制設施舉措
者，即應推定為已善盡保護用路人之安全，客觀上並不違反其防
止危險結果發生之注意義務，一般人俱應予以容認，而作適切之
相應行為，期能共維安全。鑒於施工方式之不同，其責由施工單
位應負佈設交通管制設施之注意義務亦屬有別，如若施工單位或
負有執行交通維持計畫之工作人員，未依其施工方式所規範之交
通管制設施佈設例為設置，或逕為變更者，即難謂無注意義務之
違反。本件施工通報單（見原審卷第五二頁）係由時任現場工地
主任之廖聿笙（即被告甲○○之配偶）所填載，其交通管制情形
載為「內側車道封閉」，並經工程主辦單位「關西工務段」核定
。第一審據以向高公局北區工程處函查該處與年建公司訂立之「
關西段轄區九十五年度橋隧涵維修工程」契約第十三項「橋面洩
水孔清理」其施工方式如何一節，除據該處九十六年十一月二十
九日北工關字第0965401804號函覆稱：該工程九十五年五月四日
二十二時至九十五年五月五日六時施工通報單之交通管制情形為
內側車道封閉，屬於區域性施工等情（見第一審卷(二)第一一三頁
），復據證人即高公局北區工程處人員彭育隆於原審證稱：本件
交通管制情形為國道二號東向12Ｋ至15Ｋ內側車道封閉及國道二
號西向11Ｋ至10Ｋ內側車道管制情形為內側車道封閉，依規定係
屬區域性施工等語甚詳（見原審卷第五八頁反面至五九頁）。經
查本件車禍發生時，其內側車道並未依已核定「區域性施工」應
設置之交通管制設施予以封閉，其管制設施之佈設亦與相關規範
有所不符，原審遽爾採信被告三人所辯本件為「移動性施工」，
而為其三人並無注意義務違反之認定，於法自有未合。檢察官上
訴執以指摘原判決違法，非無理由，應認原判決有撤銷發回更審
之原因。
據上論結，應依刑事訴訟法第三百九十七條、第四百零一條，判
決如主文。
中    華    民    國  九十九  年    六    月    三    日
                      最高法院刑事第十三庭
                          審判長法官  賴  忠  星
                                法官  呂  丹  玉
                                法官  吳      燦
                                法官  蔡  名  曜
                                法官  葉  麗  霞
本件正本證明與原本無異
                                      書  記  官
中    華    民    國  九十九  年    六    月    八    日
                                                     M

司法院資訊處製作；財團法人民間司法改革基金會備份。
